臺灣臺北地方法院民事判決
111年度簡上字第104號
上  訴  人  傅雪英即首席時尚醫美診所

訴訟代理人  潘兆偉律師
被  上訴人  藍于珊  
訴訟代理人  陳宏銘律師
上列當事人間請求侵權行為損害賠償事件，上訴人對於民國110
年11月19日本院臺北簡易庭109年度北簡字第6409號第一審判決
提起上訴，經本院於111年7月20日言詞辯論終結，判決如下：
    主  文
上訴駁回。
第二審訴訟費用由上訴人負擔。
    事實及理由
一、被上訴人主張：伊於民國105年間至上訴人傅雪英獨資經營
    之首席時尚醫美診所（下稱系爭診所）接受整形手術（下稱
    系爭手術），上訴人明知未取得伊同意，不得使用診所為伊
    拍攝之照片，竟擅將伊手術前後之照片（下稱系爭照片）放
    置於系爭診所內供他人瀏覽，並貼於該診所自行架設之網站
    供營業廣告之用，侵害伊肖像權。嗣伊於108年6月10日經同
    事轉告得知上情，因伊任職之醫院同仁將此消息傳開，後即
    有同仁以「以前長得也不怎麼樣」、「整得很假」、「差好
    多」等語惡意攻訐伊，致伊因而長期罹患嚴重失眠及重度焦
    慮之憂鬱症，造成伊身心俱疲與名譽嚴重受損。爰依民法第
    18條、第184條第1項前段及第195條第1項前段規定，請求賠
    償精神慰撫金12萬元等語。並聲明：上訴人應給付被上訴人
    12萬元，及自起訴狀繕本送達之翌日即109年11月12日起至
    清償日止，按年息5％計算之利息（下稱12萬元本息；又被上
    訴人於原審逾上開請求部分，經原審駁回，未據聲明不服，
    業已確定，非本院審理範圍）。 
二、上訴人則以：系爭照片係經被上訴人同意後使用，伊不構成
    侵權行為；且伊於被上訴人要求停止使用系爭照片後即已停
    止使用，原審判決賠償金額亦有過高之嫌等語，資為抗辯。
三、原審就被上訴人之請求，為一部勝訴、一部敗訴之判決，即
    判命上訴人應給付被上訴人12萬元本息，駁回其餘請求。上
    訴人不服提起上訴，並為上訴聲明：㈠原判決不利於上訴人
    部分廢棄；㈡上開廢棄部分，被上訴人在第一審之訴駁回。
    被上訴人則答辯聲明：上訴駁回。
四、被上訴人主張上訴人明知未取得其同意，竟擅將系爭照片放
    置於系爭診所內供他人瀏覽，並貼於該診所自行架設之網站
    供營業廣告之用，故意侵害其肖像權，爰依民法第18條、第
    184條第1項前段及第195條第1項前段規定請求賠償精神慰撫
    金12萬元等語；上訴人雖不爭執其行政人員有將係爭照片放
    在其診所網頁之事實，惟否認已侵害被上訴人肖像權，並以
    前詞置辯。茲就被上訴人之請求，有無理由，論述如下：
　㈠按因故意或過失，不法侵害他人之權利者，負損害賠償責任
    。人格權受侵害時，得請求法院除去其侵害；有受侵害之虞
    時，得請求防止之。前項情形，以法律有特別規定者為限，
    得請求損害賠償或慰撫金。不法侵害他人之身體、健康、名
    譽、自由、信用、隱私、貞操，或不法侵害其他人格法益而
    情節重大者，被害人雖非財產上之損害，亦得請求賠償相當
    之金額。分別為民法第184條第1項前段、第18條、第195條
    第1項前段所明文規定。又肖像為個人形象及個性之表現，
    屬重要人格法益之一種，是所謂「不法侵害其他人格法益」
    自應包括肖像權在內，無庸質疑，且肖像權人就其肖像是否
    公開及在何種範圍內於何種方式公開揭露均有自由決定之權
    利，如未經肖像權人之同意，擅自使用其照片之行為，自構
    成對肖像權之侵害。再判斷被侵害之肖像法益情節是否重大
    ，宜從被侵害者是否為公眾人物、使用場合、使用目的等因
    素為綜合之考量，倘被侵害者並非公眾人物，且照片涉及形
    象，未經其同意即將其照片供作營利廣告之用，當屬情節重
    大無疑。　　
　㈡上訴人抗辯其使用系爭照片已取得被上訴人之同意，並以證
    人蔡豐州及證人劉怡埼之證詞、被上訴人之病歷資料為證。
    而查：
  ⒈證人蔡豐州於原審固證述「印象是願意」（指被上訴人同意
    診所使用系爭照片），惟其亦證述：「肖像權部分簽署主要
    交給行政人員處理，行政人員會給當事人簽肖像權同意書。
    本件有無給原告簽肖像權同意書，我不清楚…因為過去濫訴
    濫罰的案例很多，所以除了手術同意書、麻醉同意書，還會
    進行肖像權的詢問，就是我剛才說的肖像權同意書…行政人
    員琦琦」（見原審卷第255至256頁），足見系爭診所就徵詢
    病患意願而使用病患照片之事務，係交由該診所之行政助理
    「琦琦」處理，僅負責施行系爭手術之劉豐州所證「印象是
    願意」，顯非親自見聞而為之證詞，自難遽採。
  ⒉又證人劉怡埼即行政助理「琦琦」於本院雖先證稱其記得被上訴人於105年到系爭診所手術時有同意系爭診所使用她的照片，有簽肖像權同意書，當時應該有給被上訴人折扣，少1萬或5000元等語（見本院卷第95頁），惟其後來亦證稱「我不是真的很清楚記得她到底有沒有簽，因為我認為會放在官網上的照片，應該是會簽，因為當時診所有嚴正要求我們，要使用客人照片，必須要簽肖像權…我覺得她應該是有簽，因為有算她便宜…時間真的太久了，我真的沒有辦法百分百確定有沒有給她簽，但我記得我有給她折扣，所以我覺得如果我有給她折扣，應該是有給她簽」等語（見本院卷第97頁），顯見證人劉怡埼係依被上訴人曾抱怨手術費用太貴之模糊記憶，推測系爭診所有給予折扣，並依此推測被上訴人有同意系爭診所使用系爭照片。又證人劉怡埼證述折扣1萬元或5000元等語，明顯少於證人蔡豐州於原審所證「手術費的調整大概都是幾萬元」，則縱系爭診所確曾給予被上訴人1萬元或5000元之折扣，亦難憑此而認係因被上訴人同意將系爭照片提供予系爭診所使用。是證人劉怡埼所證被上訴人有同意系爭診所使用系爭照片等詞，亦難信取。
　⒊再觀以被上訴人之病歷資料，其中診療紀錄單雖記載「patient agree the picture post-web site agreement　病患同意照片肖像權使用」（見本院卷第109頁）。然依醫療法第67條規定，所謂病歷，係醫師記載其依醫師法執行業務之內容，實無將與執行醫療業務並不相關之診所使用病患照片取得病患同意ㄧ事登載於病歷之必要，且證人蔡豐州已證述病患簽具肖像權同意書係交由行政人員「琦琦」處理（如前所述），則上開病歷記載之真實性，即非無疑。況證人劉怡埼證述：「（問：簽立同意書後，同意書如何處理？）同意書會與病歷放在一起」「（問：肖像權同意書是單獨另一張？）是」（見本院卷第96頁），堪認系爭診所係以肖像權同意書表彰並證明已得病患之同意，衡情自無需另於病歷記載，系爭診所竟捨於病歷附上肖像權同意書，而於病歷記載上開文字，其真實性更有疑義，不足為有利於上訴人之認定。
　⒋此外，上訴人並未提出其他證據證明已取得被上訴人同意使
    用系爭照片，自應認其使用系爭照片並未取得被上訴人之同
    意。依上所述，被上訴人依民法第18條、第184條第1項前段
    及第195條第1項前段規定，請求上訴人賠償精神慰撫金，為
    屬有據。　
　㈢上訴人次抗辯被上訴人請求之精神慰撫金12萬元過高。惟按
    肖像權或其他人格法益被侵害者，關於非財產上之損害賠償
    ，固應以相當金額為限，而所謂相當，自應以實際加害情形
    與肖像權或其他人格法益之影響是否重大，及被害人之身分
    地位與加害人經濟狀況等關係定之。查上訴人傅雪英獨資經
    營整形診所，其未經被上訴人同意即將系爭照片放置於系爭
    診所內供他人瀏覽，並貼於該診所自行架設之網站供營業廣
    告之用，作為診所營利之用，而被上訴人於手術前、手術後
    迄今均為護理師，其工作場域與系爭診所同性質，其整形之
    消息經上訴人於系爭診所及診所網站公開後即迅速傳開，被
    上訴人因同事間不友善言論評價而患有重度憂鬱、焦慮，業
    據提出馬偕紀念醫院診斷證明書及精神醫學部心理衡鑑報告
    為證，足認被上訴人確實受有重大之精神上損害；並審酌上
    訴人為經營整形診所之醫師，就系爭手術即收費15萬多元，
    經濟狀況良好，被上訴人為醫院護理師，及上訴人在被上訴
    人提出爭執後旋刪除系爭照片等一切情狀，認被上訴人請求
    上訴人賠償精神慰撫金以12萬元，應屬適當，並無上訴人所
    指過高之情形。
六、綜上所述，被上訴人依民法第18條、第184條第1項前段及第
    195條第1項前段規定，請求上訴人給付12萬元本息，為有理
    由，應予准許。原審判命上訴人給付，並依職權為假執行，
    及免為假執行之宣告，核無違誤。上訴意旨仍執陳詞，指摘
    原判決不當，求予廢棄，為無理由，應駁回其上訴。
七、本件事證已臻明確，兩造其餘攻擊與防禦方法均與判決結果
    不生影響，不再一一論述。
八、據上論結，本件上訴為無理由，依民事訴訟法第436 條之1
    第3 項、第449 條第1 項、第78條，判決如主文。
中　　華　　民　　國　　111 　年　　8 　　月　　17　　日
                  民事第六庭  審判長法  官  許純芳
                                    法  官  蕭清清
                                    法  官  林春鈴
以上正本係照原本作成。
本判決不得上訴。
中　　華　　民　　國　　111 　年　　8 　　月　　17　　日
                                    書記官  鍾尚勲